【裁判字號】    97,聲,2201
【裁判日期】    970703
【裁判案由】    聲請易科罰金
【裁判全文】
臺灣高等法院刑事裁定                  97年度聲字第2201號
聲  請  人  甲○○
即受刑  人
上列聲請人即受刑人因違反違反毒品危害防制條例等案件，聲請
定其易科罰金之折算標準（原判決案號：臺灣高等法院96年度上
訴字第5257號），本院裁定如下：
    主  文
聲請駁回。
    理  由
一、按聲請人犯罪時，刑法第41條第1 項、第2 項規定：「犯最
    重本刑為5 年以下有期徒刑以下之刑之罪，而受6 個月以下
    有期徒刑或拘役之宣告，因身體、教育、職業、家庭之關係
    或其他正當事由，執行顯有困難者，得以1 千元、2 千元、
    3 千元折算1 日，易科罰金。但確因不執行所宣告之刑，難
    收矯正之效，或難以維持法秩序者，不在此限。前項規定於
    數罪併罰，其應執行之刑未逾6 月者，亦適用之。」。是依
    刑法第41條第2 項規定之反面解釋，即於數罪併罰所犯之數
    罪所處之刑縱均符合於刑法第41條第1 項易科罰金之規定，
    苟其應執行之刑已逾6 月者，即不得准予易科罰金。
二、本件聲請意旨略以：
（一）裁判確定前犯數罪，分別宣告之有期徒刑均未逾6 個月，
      依刑法第41條規定各得易科罰金者，因依同法第51條併合
      處罰定其應執行之刑逾6 個月，致其宣告刑不得易科罰金
      時，將造成對人民自由權利之不必要限制，與憲法第23條
      規定未盡相符，上開刑法規定應檢討修正。對於前述因併
      合處罰所定執行刑逾6 個月之情形，刑法第41條關於易科
      罰金以6 個月以下有期徒刑為限之規定部分，應自本解釋
      公布之日起，至遲於屆滿1 年時失其效力（司法院大法官
      會議釋字第366 號解釋文同此意旨）。是聲請人所犯施用
      第一級毒品、第二級毒品等罪，經鈞院分別判處有期徒刑
      1 年、4 月，並分別減為有期徒刑6 月、2 月，上開2 罪
      均單獨符合刑法第41條第1 項之要件，仍得個別准予易科
      罰金。
（二）又聲請人前與就讀研究所之女友交往，因聲請人僅有國中
      學歷，遭女友家人極力反對，聲請人一時意志消沉，圖以
      毒品麻醉自己，在思慮未周之情況下誤蹈法網。聲請人於
      家人親情召喚下，已振作精神、改過遷善，並於大哥游孟
      富幫忙安排之下，返回宜蘭老家擔任人力仲介業務專員，
      亦於姐夫陳友睦開設之公司兼任攝影師之工作，求能於社
      會上有所貢獻，不再使週遭關心自己之親友失望。且聲請
      人於鈞院審理時，業已自白犯行，犯罪後態度良好，聲請
      人確實已革除施用毒品之惡習，為此，聲請就所犯之施用
      第一級毒品、第二級毒品等罪，准予分別易科罰金並諭知
      易科罰金折算標準。
三、經查：
（一）聲請人即受刑人甲○○前因違反毒品危害防制條例等案件
      ，經臺灣宜蘭地方法院以96年度訴字第394 號判決分別判
      處有期徒刑1 年、4 月，分別減為有期徒刑6 月、2 月，
      並定其應執行刑8 月，嗣經本院以96年度上訴字第5257號
      判決撤銷原判決改判處有期徒刑1 年、4 月，分別減為有
      期徒刑6 月、2 月，並定其應執行刑8 月確定，有前開判
      決各1 件附卷可稽。是聲請人所犯前開2 罪所定之應執行
      刑，已逾6 月，揆諸前揭說明，即不得准予易科罰金。
（二）又刑法第41條已於95年7 月1 日修正公布施行，觀諸該條
      文之修法理由「三、90年1 月10日公布修正之第2 項，係
      為配合司法院大法官釋字第366 號解釋，而增訂之規定。
      按學理上雖有「法定刑」、「處斷刑」、「宣告刑」、「
      執行刑」等區別，惟第一項所謂受6 個月以下有期徒刑或
      拘役之「宣告」，基於易科罰金應否採行，專屬刑罰之執
      行技術問題，應指最終應執行之刑之宣告而言，而非指學
      理所謂「宣告刑」。數罪併罰之各罪，雖均得合於第1 項
      之要件，惟因其最終應執行之刑之宣告，已逾6 個月者，
      其所應執行之自由刑，既非短期自由刑，自無採用易科罰
      金之轉向處分之理由。例如，行為人所犯10罪，各宣告有
      期徒刑5 個月，數罪併罰合併宣告應執行之刑為4 年，其
      所應執行之刑，既非短期自由刑，如仍許其易科罰金，實
      已扭曲易科罰金制度之精神。爰刪除本項之規定，以符易
      科罰金制度之本旨。」已無再配合司法院大法官釋字第36
      6 號解釋之適用。準此，本件聲請人所犯前開數罪，經合
      併定執行刑之結果，已逾有期徒刑6 月，依前述之規定，
      自不得為易科罰金之折算標準諭知。聲請人依據已不再採
      用之司法院大法官釋字第366 號解釋意旨，認本件得聲請
      諭知易科罰金之折算標準，自有誤會。
（三）至聲請意旨另稱：聲請人前與就讀研究所之女友交往，因
      聲請人僅有國中學歷，遭女友家人極力反對，聲請人一時
      意志消沉，圖以毒品麻醉自己，在思慮未周下誤蹈法網。
      聲請人於家人親情召喚下，已振作精神、改過遷善，並於
      大哥游孟富幫忙安排之下回宜蘭老家擔任人力仲介業務專
      員，亦於姐夫陳友睦開設之公司兼任攝影師之工作，求能
      於社會上有所貢獻，不再使週遭關心自己之親友失望。且
      聲請人於本院審理時，業已自白犯行，犯罪後態度良好，
      聲請人確實已革除施用毒品之惡習云云。惟查：聲請人前
      述教育、職業、家庭等情，其僅於案件合法得諭知易科罰
      金之折算標準時，於執行時，作為檢察官准否易科罰金之
      判斷依據，本件既不得易科罰金，已如前述，故前開事由
      本院無須加以審酌，附此敘明。
四、據上論斷，應依刑事訴訟法第220 條，裁定如主文。
中    華    民    國    97    年    7     月    3     日
                  刑事第三庭審判長法  官  蔡秀雄
                                  法  官  許文章
                                  法  官  謝靜恒
以上正本證明與原本無異。
如不服本裁定，應於收受送達後五日內向本院提出抗告狀。
                                  書記官  陳珮茹
中    華    民    國    97    年    7     月    4     日


司法院資訊處製作；財團法人民間司法改革基金會備份。
